【裁判字號】    89,重上更(一),68
【裁判日期】    890828
【裁判案由】    返還買賣價金等
【裁判全文】
臺灣高等法院民事判決  八十九年度重上更(一)字第六十八號
      上  訴人兼  聯邦建設企業股份有限公司
      法定代理人  丙○○○
      共      同
      訴訟代理人  林元祥律師
      被  上訴人  甲○○      住台北縣五股鄉○○路○段四十七巷六號
                  乙○○○    住台北縣五股鄉○○路○段五十一號
      共      同
      訴訟代理人  李師榮律師
右當事人間請求返還買賣價金等事件，上訴人對於中華民國八十七年二月十八日台灣
板橋地方法院八十五年度重訴字第二八○號第一審判決提起上訴，經最高法院發回更
審，本院判決如左：
    主      文
原判決除確定部分外，關於命上訴人給付被上訴人甲○○及乙○○○之違約金分別逾
新台幣玖拾捌萬貳仟貳佰參拾元、壹佰柒拾伍萬伍仟元及利息部分，暨違約金部分訴
訟費用之裁判均廢棄。
右廢棄部分，被上訴人在第一審之訴及假執行之聲請均駁回。
第一、二審及發回前第三審（除確定部分外）訴訟費用由上訴人負擔三分之一，餘由
被上訴人負擔。
    事      實
甲、上訴人方面：
一、聲明：求為判決：(一)原判決除已確定部分外，不利於上訴人部分廢棄。(二)右廢棄
    部分，被上訴人在第一審之訴及假執行聲請均駁回。
二、陳述：除與原判決記載相同者，茲引用之外，補稱：(一)本件系爭買賣契約既已於
    八十五年九月二十三日解除，縱然於契約解除前，基於已發生之違約事實，而發
    生之違約金請求權，已屬獨立債權，不因契約之解除而受影響，然關於契約解除
    後之情事，即已非與系爭買賣契約有關，自不得列為斟酌違約金約定是否有過高
    情事之因素。次按兩造買賣契約第二條約定之違約金條款，依其文義觀之，乃係
    以系爭契約持續有效至上訴人提出給付時，作為請求違約金之前提要件。本件既
    由被上訴人以給付遲延為由解除契約，則被上訴人自僅能請求回復原狀，不得再
    為違約金之請求。(二)被上訴人主張其有資金無法回收之損失及精神上之損害，故
    系爭買賣契約書第二條約定違約金條款並無過高之情事，惟關於資金無法回收之
    損失，於本件言之，無非即係利息之損失，此一部份損失，乃屬民法第二百九十
    五條價金及利息返還以回復原狀之問題，不應列為斟酌違約金有無過高之因素；
    至因債務不履行而生精神上損害，依修正前民法之規定，並不能請求之，則其自
    不能列為斟酌違約金約定有無過高之因素。(三)被上訴人主張其縱有於解約後，於
    訴訟中拋棄一百六十日之違約金請求權，亦係屬解除契約後發生之情事，則依最
    高法院發回意旨，此點亦不能加以斟酌云云，惟被上訴人拋棄一百六十日違約金
    請求權，乃係拋棄其已得享有之權利，法院於斟酌違約金有無過高時，仍應以七
    百四十日為標準，斟酌違約金之相當金額後，再比例扣除被上訴人所拋棄之一百
    六十日違約金請求權部分，否則所謂拋棄，豈非毫無意義。
乙、被上訴人方面：
一、聲明：求為判決：駁回上訴。
二、陳述：除與原判決記載相同者，茲引用之外，補稱：(一)本件乃預售屋買賣性質，
    上訴人公司乃屬經濟之強者，買賣契約書復為由上訴人公司所擬定之定型化契約
    ，被上訴人等並無置喙之餘地，上訴人公司當無以不合理之完工期限及過高之違
    約金計算方式自陷於不利地位之可能，相對於同房屋買賣契約書第五條被上訴人
    如未按期繳納各該期款時，所有已付價金竟有全部被沒收之危險，此依已繳價金
    千分之一計算違約金之計算方式，豈有過高之可言。此外上訴人等並無其他違約
    金過高之主張或舉證，揆諸上開判例意旨，法院已無審酌或核減之義務。(二)最高
    法院發回意旨顯然認上訴人聯邦公司計遲延七百四十日，上訴人僅請求五百八十
    日之違約金，其相差一百六十天之日數，如被上訴人表示拋棄此部份之請求，則
    可認為以違約天數五百八十天千分之一計算違約金並非過高。此項見解如屬正確
    ，則與最高法院認不得以解約後之因素列入之見解，不啻相互矛盾。蓋此一百八
    十日之違約金縱有拋棄，其亦屬解約後之因素，最高法院復何以令法院應予斟酌
    ？(三)本件房屋買賣契約第二條乃約定「每逾一日按已收甲方價金千分之一計算違
    約金交付甲方」，並非約定「．．．按『逾期時』已收甲方價金千分之一計算違
    約金．．」，故而縱有一部分價金係於八十三年九月十五日應完工日以後始行繳
    納，亦無將之排除在外計算違約金之理。
    理      由
一、被上訴人主張：伊等於民國七十八年九月五日分別與上訴人簽訂「瓏山林企業廣
    場」房屋、土地預定買賣契約書，由被上訴人甲○○向上訴人聯邦建設企業股份
    有限公司（以下稱聯邦公司）購買其所建坐落台北縣新莊市○○段頭前小段二二
    四－一三等地號土地之「瓏山林企業廣場」編號第Ｃ棟一六樓第三號；被上訴人
    乙○○○購買同樓層第五、六號預售屋各乙戶，並向上訴人丙○○○購買上開房
    屋基地之應有部分，依兩造之房屋預定買賣契約書第二條規定，系爭房屋興建工
    程應自地坪完成日起八百個工作天完工，並以台北縣政府工務局發給之建築物使
    用執照及核發日期為合格標準、完工日期，若逾期完工時，每逾一日聯邦公司應
    分別按已收價金千分之一計付違約金予伊等，且該契約書第十八條及土地預定買
    賣契約書第十一條，亦約定上訴人須對彼此所應履行之義務負連帶責任。甲○○
    已陸續繳交價金共新台幣（下同）八百七十六萬一千元（房屋五百十一萬七千元
    、土地三百六十四萬四千元）、乙○○○則繳交價金一千五百五十九萬三千元（
    房屋九百十三萬二千元、土地六百四十六萬一千元），惟聯邦公司並未按期完成
    系爭房屋興建工程，經伊等催告其履行，亦無效果，爰以起訴狀繕本之送達為解
    除契約之意思表示。依民法第二百五十九條之規定，伊自得請求上訴人連帶返還
    其受領之價金，並得依系爭房屋預定買賣契約書第二條之約定，請求上訴人連帶
    給付被上訴人甲○○違約金二百九十六萬七千八百六十元、給付被上訴人乙○○
    ○違約金五百二十九萬六千五百六十元等情，因而求為判命上訴人連帶給付甲○
    ○一千一百七十二萬八千八百六十元、乙○○○二千零八十八萬九千五百六十元
    ，並加付法定遲延利息之判決（原審判命上訴人如數給付，本院前審維持原判，
    經上訴人提起上訴，最高法院駁回上訴人關於返還買賣價金部分之上訴，是此部
    分業已確定；關於本院前審駁回上訴人連帶給付被上訴人違約金及自八十五年九
    月二十四日起至清償日止之法定利息部分之上訴，則發回本院更審，是本件所應
    審究之部分，僅違約金之酌定問題。）
    上訴人則以：兩造約定之逾期完工違約金，係以兩造間買賣契約持續至伊提出給
    付時仍然存在為條件，且被上訴人於伊遲延給付後給付之價金，不應列入違約金
    之計算基準內，其請求違約金之數額並屬過高，應予酌減等語，資為抗辯。
二、查被上訴人於民國七十八年九月五日分別與上訴人簽訂「瓏山林企業廣場」房屋
    、土地預定買賣契約書，由被上訴人向上訴人聯邦公司及丙○○○購買分別購買
    上開房屋及基地應有部分，依兩造之房屋預定買賣契約書第二條規定，系爭房屋
    興建工程應自地坪完成日起八百個工作天完工，並以台北縣政府工務局發給之建
    築物使用執照及核發日期為合格標準、完工日期，若逾期完工時，每逾一日聯邦
    公司應分別按已收價金千分之一計付違約金予上訴人，且該契約書第十八條及土
    地預定買賣契約書第十一條，亦約定上訴人須對彼此所應履行之義務負連帶責任
    。甲○○已陸續繳交價金共八百七十六萬一千元、乙○○○則繳交價金一千五百
    五十九萬三千元，聯邦公司並未按期完成系爭房屋興建工程，被上訴人於本件原
    審以起訴狀繕本之送達即八十五年九月二十三日為解除契約之意思表示，其解除
    契約於法有據，上訴人負有回復原狀之義務，上訴人應連帶給付被上訴人甲○○
    前給付之價金八百七十六萬一千元、乙○○○一千五百五十九萬三千元及法定利
    息等情，為本院前審及最高法院所判決確定之事實。本件所應審究之部分，僅違
    約金之酌定問題。爰審究如次：
  (一)被上訴人雖主張本件乃預售屋買賣性質，上訴人公司乃屬經濟之強者，買賣契約
    書復為定型化契約而由上訴人公司所擬定，被上訴人等並無置喙之餘地，上訴人
    公司當無以不合理之完工期限及過高之違約金計算方式自陷於不利地位之可能，
    相對於同房屋買賣契約書第五條被上訴人如未按期繳納各該期款時，所有已付價
    金竟有全部被沒收之危險，此依已繳價金千分之一計算違約金之計算方式，豈有
    過高之可言，此外上訴人等並無其他違約金過高之主張或舉證，法院無加以審酌
    或核減之義務云云。然民法第二百五十二條規定，約定之違約金額過高者，法院
    得減至相當之數額，並未區分契約中違約金條款約定係由何方擬定，而有不同，
    被上訴人主張系爭買賣契約為上訴人所片面擬定之定型化契約，法院就被上訴人
    應負擔之違約金義務，不應介入審酌或核減，要無可取。
  (二)查本件上訴人應完工交屋日即八十三年九月十五日至本件契約解除日即八十五年
    九月二十三日為止，上訴人計遲延七百四十日為本院前審確定之事實。次查兩造
    前開買賣契約第二條之規定，如上訴人聯邦公司逾期完工時，每逾一日按已收被
    上訴人價金千分之一計算之違約金交付被上訴人（見原審卷第九頁），被上訴人
    以上訴人聯邦公司延遲完工交屋之日數為五百八十日為計算基礎，未超過上訴人
    聯邦公司遲延日數七百四十天，被上訴人主張以五百八十日計算，於法核無不合
    。本院衡酌本件被上訴人所受之損害係將大量資金投入系爭房屋，而未能有效利
    用資金或使用房屋之損失，以及一般民間利息遠較銀行利息為高之情形，認兩造
    上開約定每日按被上訴人所付千分之一（年息百分之三十六點五）價金計算之違
    約金，顯然過高，應以被上訴人請求之違約金以千分之零點五計算為當；又被上
    訴人甲○○及乙○○○雖分別以已繳交之房屋價款計五百十一萬七千元、九百十
    三萬二千元，為計算違約金之已繳價金之計算基準，但查依被上訴人所提出之房
    屋買賣契約書後所附之付款明細表所載付款情形以觀，有一部分價金係於房屋完
    工日即八十三年九月十五日以後，始行繳納（見原審卷第十三、二十九頁），故
    於計算是日起至該部分價金繳納前之逾期完工違約金時，應不能將尚未繳納之價
    金列為上開期間違約金之計算基準，因在上訴人逾期完工時，被上訴人本無再繳
    納價金之義務，是其繼續繳納之部分，應不能列入計算基準，否則在上訴人違約
    時，如被上訴人不即時解除契約，嗣後再解約，其一方面得向上訴人請求返還價
    金，另方面得就其原得不繼續給付價金義務之部分，請求被上訴人給付違約金，
    即非事理之平，是被上訴人主張本件房屋買賣契約第二條乃約定「每逾一日按已
    收甲方價金千分之一計算違約金交付甲方」，並非約定「‧‧‧按『逾期時』已
    收甲方價金千分之一計算違約金‧‧‧」，故而縱有一部分價金係於八十三年九
    月十五日應完工日以後始行繳納，亦無將之排除在外計算違約金之理，即無可採
    。經查被上訴人甲○○及乙○○○在八十三年九月十五日前所繳之房屋價金分別
    為三百三十八萬七千元及六百零五萬二千元，依此計算，被上訴人甲○○及乙○
    ○○分別得向被上訴人請求之違約金為九十八萬二千二百三十元、一百七十五萬
    五千元。
三、綜上所述，被上訴人甲○○及乙○○○向被上訴人聯邦公司請求之違約金，分別
    在九十八萬二千二百三十元、一百七十五萬五千元及均自起訴狀繕本送達之翌日
    即八十五年九月二十四日起迄清償日止，按週年利率百分之五計算之利息，為有
    理由，而依兩造之土地預定買賣契約第十一條及房屋預定買賣契約第十八條規定
    ，二契約有不可分之並存關係，上訴人聯邦公司之違約，上訴人丙○○○應負連
    帶責任，從而被上訴人請求上訴人丙○○○就上開款項及利息部分，應與上訴人
    聯邦公司負連帶給付責任，亦有理由。原判決逾上開部分，判准被上訴人之請求
    ，於法委無不合，上訴人求為廢棄改判，為有理由，爰改判如主文所示。
四、本件事證已明，兩造其餘攻擊防禦方法核無一一審究之必要，附此敘明。
據上論結，本件上訴為一部有理有、一部無理由，依民事訴訟法第四百五十條、第四
百四十九條第一項、第七十九條但書、第八十五條第二項，判決如主文。
中      華      民      國    八十九    年      八      月    二十八    日
                              臺灣高等法院民事第十五庭
                                  審判長法  官  蘇  永  宜
                                        法  官  陳  昆  煇
                                        法  官  蔡    燉
右正本係照原本作成。
如不服本判決，應於收受送達後二十日內向本院提出上訴書狀，其未表明上訴理由者
，應於提出上訴後二十日內向本院補提理由書狀（均須按他造當事人之人數附繕本）
上訴時應提出委任律師或具有律師資格之人之委任狀；委任有律師資格者，另應附具
律師及格證書及釋明委任人與受任人有民事訴訟法第四百六十六條之一第一項但書或
第二項（詳附註）所定關係之釋明文書影本。
中      華      民      國    八十九    年      九      月      四      日
                                        書記官  于      誠
附註：
民事訴訟法第四百六十六條之一（第一項、第二項）：
對於第二審判決上訴，上訴人應委任律師為訴訟代理人。但上訴人或其法定代理人具
有律師資格者，不在此限。
上訴人之配偶、三親等內之血親、二親等內之姻親，或上訴人為法人、中央或地方機
關時，其所屬專任人員具有律師資格並經法院認為適當者，亦得為第三審訴訟代理人
。


司法院資訊處製作；財團法人民間司法改革基金會備份。
